【裁判字號】    98,交抗,1020
【裁判日期】    981013
【裁判案由】    聲明異議
【裁判全文】
臺灣高等法院臺中分院交通事件裁定    98年度交抗字第1020號
抗  告  人
即受處分人  甲○○
上列抗告人因聲明異議案件，不服臺灣臺中地方法院中華民國98
年9月3日所為裁定（98年度交聲字第2660號），提起抗告，本院
裁定如下：
    主  文
抗告駁回。
    理  由
一、抗告意旨略以：（一）本案事實中，五權路乃錦南街對面兩
    叉路之一，機車從錦南街行駛至五權路是否為左轉？且搭配
    綠燈單向通行之交通號誌，機車如此行駛是否違反兩段式左
    轉？是否有明確規定條文證明如此行駛是左轉？先決條件如
    不成立，既沒有違反此路口有兩段式左轉標誌之問題，然裁
    定書各項理由，還是一樣僅能證明錦南街路口機車需兩段式
    左轉而已，並未指出明確之規定條文以為上述爭議點處分之
    依據。（二）此五叉路口除三民路中友百貨方向往三民路北
    屯方向之路口，第一次綠燈顯示只能右轉錦南街及走北屯方
    向之三民路，不得走崇德路外，其餘四個路口，皆是綠燈時
    只有單向通行，無對面來車，右轉及對面兩叉路，機車皆可
    直接行駛，故機車從錦南街直接行駛至五權路、從五權路直
    接行駛向三民路往北屯方向、從崇德路直接行駛向錦南街、
    三民路北屯方向直接行駛向三民路往中友百貨方向，皆不違
    反兩段式左轉，此部份受處分人聲明異議狀所附證物光碟中
    之實地拍攝影片及本次抗告狀附件一共三頁6張照片可再次
    為證。（三）判決裁定書也一樣僅以員警指證及其所提供錦
    南街路口設有機慢車兩段式左轉標誌、標線等照片來判定，
    另裁定書第三、四點所提及之道路交通安全規則第99條及第
    一百零二條，機器腳踏車行駛至交岔路口，其轉彎，應依標
    誌或標線之規定行駛: 無標誌或標線者，應依第一百零二條
    及下列規定行駛：一、內側車道設有禁行機車標誌或標線者
    ，應依兩段方武進行左轉，不得由內側或其他車道左轉。二
    、在三快車道以上單行道道路，行駛於右側車道或慢車道者
    ，應以兩段方式進行左轉彎: 行駛於左側車道或慢車道者，
    應以兩段方武進行右轉彎。』等之規定，也一樣皆僅能證明
    錦南街路口機車需兩段式左轉，但很明顯還是無法證明機車
    從錦南街行駛至五權路是為左轉。（四）另受處分人聲明異
    議狀及於調查庭中所提到之各項有利說明及證據，裁定書內
    容皆未提及，亦未提出不採納之理由，顯然有失公平，且亦
    違反刑事訴訟法第310條第二項規定。（五）事發當時有一
    男一女兩位員警，目標相當明顯，受處分人在對面錦南街路
    口等紅燈時即已看到，因受處分人及當地居民皆認為行駛對
    面兩叉路並非左轉不違反兩段式左轉，故才行駛，顯非故意
    ，另當時受處分人遭員警攔下時即提出，機車從錦南街行駛
    五權路如是違法，此五個路口，每個路口皆有機車需兩段式
    左轉標誌，當時很多機車皆是從五權路直接行駛向三民路往
    北屯方向、從崇德路直接行駛向錦南街，一樣也是行駛五叉
    路對面兩叉路左邊者，員警為何不取締？員警無法回答，也
    不給勸導機會，即逕行開單，要受處分人自行去申訴，顯不
    符合法治國家之比例原則，且亦違反行政法上『義務之行為
    非出於故意或過失者，不予處罰』之規定。（六）受處分人
    聲明異議狀第四點所提及所附證物光碟錄影檔所拍攝影片，
    可證明當地機車皆如此行駛，且也提出每個路口，皆有機車
    需兩段式左轉標誌之中港、民權、公益路之五叉路口影片，
    機車亦是如此行駛，每天早上、傍晚上下班時間，該路口皆
    有員警在場執勤，皆未制止，顯見如此行駛是為大眾所認同
    。（七）受處分人聲明異議狀附件二之陳述書第三之1點亦
    提到，如從三民路中友百貨方向來到此路口要左轉到五權路
    ，請問騎機車要如何走？如先停到錦南街路口，綠燈時又不
    能直接行駛至五權路，如此是否要從三民路中友百貨方向橫
    跨中線，行駛到三民路北屯停到三民路北屯方向之路口，綠
    燈再通行，如此豈不是變成，三段式左轉，請問有聽過這個
    名詞嗎？顯見沒有如此之規定。（八）針對受處分人聲明異
    議狀第三點所提電話詢問台中市政府交通規劃科負責北區規
    劃業務之承辦人員張先生，張先生也不認為機車從錦南街行
    駛至對面叉路之五權路，是違反兩段式左轉一事 (雖認員事
    後可能有其它因素，已語帶保留，但錄音內容確可證明說過
    此事)，審理法官在審理庭上告知台中市政府交通規劃科告
    知張先生非北區承辦人員，且書面回函己推翻該說法，本人
    當庭提出及隔天（9月1日）再補提說明（請參閱受處分人刑
    事答辨一狀第一點），再次強調兩段與張先生談話錄音，內
    容很清楚可知，電話一接通，受處分人很明確言明要找負責
    北區規劃業務承辦人員，七月二十八日為張先生親自接聽，
    該員亦承認他就是，七月十三日是該單位其他人員接聽、代
    轉，也未說北區業務承辦人員非張先生；另如張先生非北區
    業務承辦人員，怎會與受處分人有三次、長時間談論此事，
    並且要受處分人將相關資料傳真給他？』台中市政府交通規
    劃科所言顯有違常理，恐有卸責說謊、作偽證之嫌，如屬實
    則其所提供之書面說明，又何足為證？但審理法官卻也不向
    市府人事或政風等第三單位查證，判決書內容亦未說明等，
    因而提起本件抗告，請求撤銷該違法之原處分及原裁定等語
    。
二、原審裁定以：本件受處分人於98年 7月11日16時52分許，騎
    乘車牌號碼 P9L-779號重型機車，在臺中市○○路與崇德路
    口處，因「騎機車未兩段式左轉」之違規，經臺中市警察局
    第二分局文正派出所員警以中市警交字第GE0000000號舉發
    違反道路交通管理事件通知單當場舉發，受處分人提出申訴
    ，經原處分機關向原舉發機關函查，原舉發機關即臺中市警
    察局第二分局函覆稱：「經查本案舉發員警稱：98年 7月11
    日16時52分許擔服巡邏勤務，巡經臺中市○區○○路與崇德
    路口，見P9L-779號重機車由錦南街未依兩段式左轉五權路
    方向行駛（該路段錦南街上設有機慢車兩段式左轉標誌），
    當場將該P9L-779號重機車駕駛甲○○攔查，並告知該駕駛
    違規事實，依違反道路交通管理處罰條例當場舉發。本案違
    規事實均由舉發員警親眼目睹，當場舉發並無不當。」，原
    處分機關遂於98年8月3日以裁監稽違字第裁61-GE0000000號
    裁決書，以「不依標誌、標線、號誌指示」之違規事實，裁
    處受處分人違反道路交通管理處罰條例第48條第1項第2款、
    第63條第1項第1款，處罰鍰600元，並記違規點數1點，逾期
    則依處罰主文規定裁處等情，此有臺中市警察局第二分局文
    正派出所中市警交字第GE0000000號舉發違反道路交通管理
    事件通知單、臺中市警察局第二分局98年7月24日中分二警
    交字第0980021135號函、交通部公路總局臺中區監理所臺中
    市監理站98年8月3日裁監稽違字第裁61-GE0000000號違反道
    路交通管理事件裁決書影本各1紙附卷可稽。又經原審法院
    向臺中市政府函查，臺中市政府於98年8月27日以府交工字
    第0980221671號函覆略以：「按道路交通安全規則第99條第
    2項第1款前段規定，機器腳踏車行駛至交岔路口，其轉彎，
    應依標誌或標線之規定行駛。經查旨揭路口因錦南街為單向
    二快車道，最內側快車道設有禁行機車標線且於該路口前（
    錦南街上）設置有『機慢車兩段式左轉標誌』二面，並於旨
    揭路口繪製『機慢車兩段式左轉待轉區，基此，機器腳踏車
    由錦南街行駛至五權路應遵循上開標誌或標線之規定以兩段
    式左轉方式行駛。」，是機器腳踏車由錦南街行駛至五權路
    應遵從上開標誌或標線之規定以兩段式左轉方式行駛，應堪
    認定。且受處分人騎乘上開重型機車未依規定兩段式左轉之
    事實，業據證人即查獲舉發之臺中市警察局第二分局文正派
    出所員警乙○○於原審到庭具結證稱：「（問：當時受處分
    人是否騎乘機車從錦南街綠燈直行五權路？）是的，我是在
    五權路上距該交叉路口約15公尺處。當時我看到受處分人從
    錦南街行駛至五權路，我就請受處分人停車」、「（問：錦
    南街要行駛至五權路是否需要兩段式左轉？依據為何？）是
    的，我們是依據道路交通管理處罰條例告發」等語，並當庭
    提出現場照片4張附卷可佐，該相片中顯示錦南街設置有「
    機慢車兩段式左轉標誌」，並於三民路口繪製「機慢車兩段
    式左轉待轉區」，則受處分人於上開時間，騎乘車牌號碼P9
    L-779號重型機車，從臺中市○區○○街交叉路口行駛至五
    權路，確有未依規定兩段式左轉之違規情事無疑。是受處分
    人上開所辯，尚屬無據。從而原處分機關以受處分人有「不
    依標誌、標線、號誌指示」之違規事實，依道路交通管理處
    罰條例第48條第1項第2款、第63條第1項第1款裁處罰鍰600
    元，並記違規點數1點，逾期則依裁決書處罰主文規定裁處
    ，於法並無違誤或不當之處。本件受處分人之異議為無理由
    ，應予駁回。
三、按，道路交通安全規則第99條第2項規定：「機器腳踏車行
    駛至交岔路口，其轉彎，應依標誌或標線之規定行駛；無標
    誌或標線者，應依第一百零二條及下列規定行駛：一、內側
    車道設有禁行機車標誌或標線者，應依兩段方式進行左轉，
    不得由內側或其他車道左轉。二、在三快車道以上單行道道
    路，行駛於右側車道或慢車道者，應以兩段方式進行左轉彎
    ；行駛於左側車道或慢車道者，應以兩段方式進行右轉彎。
    」又按道路交通標誌標線號誌設置規則第65條規定：『機慢
    車兩段左（右）轉標誌「遵20」、「遵20.1」，用以告示左
    （右）轉汽缸總排氣量未滿五百五十立方公分機器腳踏車或
    慢車駕駛人應遵照號誌指示，在號誌顯示允許直行時先行駛
    至右（左）前方路口之左（右）轉待轉區等待左（右）轉，
    俟該方向號誌顯示允許直行後，再行續駛，以兩段方式完成
    左（右）轉。本標誌設於實施機慢車兩段左（右）轉路口附
    近顯明之處，並配合劃設機慢車左（右）轉待轉區標線。』
    ，同規則第149條第1項第1款第1點復規定：「標線依其型態
    原則上分類如左：一、線條以實線或虛線標繪於路面或緣石
    上，用以管制交通者，原則上區分如左：(一)白虛線設於路
    段中者，用以分隔同向車道或作為行車安全距離辨識線；設
    於路口者，用以引導車輛行進。」；由前揭交通法規之規定
    可知，主管機關依道路交通標誌標線號誌設置規則，自得於
    道路交叉路口上，設置機慢車兩段左轉標誌，以規制機慢車
    駕駛人依其標誌進行兩段式左轉行進；必要時，並可配合劃
    設機慢車待轉區行進標線，以引導機慢車行進至待轉區待轉
    。而機器腳踏車行駛之交岔路口之轉彎，依前揭道路交通安
    全規則第99條第2項規定，原則上應依道路主管機關所設置
    之標誌及標線行駛，而於無標誌或標線時，始依同規則第10
    2條及同條第2項第1、2款行駛。其次，道路交通安全規則固
    對「左轉」一詞未加定義，惟所謂「左轉」者，乃人類活動
    之事實動作，其在人類約定俗成所使用語彙之定義，係指向
    左方轉動之意（參「教育部重編國語辭典修訂本」網站查詢
    ），此舉世無異，任何受有基本教育之人均能輕易理解及辨
    明，故無於道路交通安全規則特別明定其定義之必要。道路
    交通安全規則有關規範「左轉」之規定，除了上開第99條第
    2 項規定外，尚有第91條第2款：「行車遇有轉向、減速暫
    停、讓車、倒車、變換車道等情況時所用之燈光及駕駛人之
    手勢，應依左列規定：二、左轉彎時，應先顯示車輛前後之
    左邊方向燈光，或由駕駛人表示左臂平伸，手掌向下之手勢
    。」、第98條第1項第1款：「汽車在同向二車道以上之道路
    （車道數計算，不含車種專用車道、機車優先道及慢車道）
    ，除應依標誌或標線之指示行駛外，並應遵守下列規定：一
    、大型汽車在同向三車道以上之道路，除準備左轉彎外，不
    得在內側車道行駛。」、第102條第1項第5、6、8款：「汽
    車行駛至交岔路口，其行進、轉彎，應依下列規定：五、左
    轉彎時，應距交岔路口三十公尺前顯示方向燈或手勢，換入
    內側車道或左轉車道，行至交岔路口中心處左轉，並不得占
    用來車道搶先左轉。六、設有劃分島劃分快慢車道之道路，
    在慢車道上行駛之車輛不得左轉，在快車道行駛之車輛不得
    右轉彎。但另設有標誌、標線或號誌管制者，應依其指示行
    駛。八、對向行駛之左右轉車輛已轉彎須進入同一車道時，
    右轉彎車輛應讓左轉彎車輛先行，如進入二以上之車道者，
    右轉彎車輛應進入外側車道，左轉彎車輛應進入內側車道。
    」及第125條第5、6款：「五、左轉彎時，應繞越道路中心
    處左轉進入規定行駛車道內行進。但行駛於同向二車道以上
    之單行道右側車道或右側慢車道者，應依兩段方式進行左轉
    。六、在設有交通島劃分行車方向或快慢車道之道路行駛，
    不得左轉。」等規定，綜合觀察上開規定，不難理解在道路
    交通法規中之所謂「左轉」，係指車輛脫離原行駛中之直行
    車道，而向左方轉入他車道而言，有別於在原車道繼續順向
    前駛之「直行」，或脫離原行駛中之直行車道，而向右方轉
    入他車道之「右轉」。又道路交通安全規則及道路交通標誌
    標線號誌設置規則，之所以規範機器腳踏車行至交岔路口左
    轉彎時，須採兩段方式進行左轉彎，係因機器腳踏車行經交
    岔路口如直接逕行左轉，易與同車道之直行車或欲右轉車輛
    發生碰撞，為保障機器腳踏車駕駛人左轉之安全，及確保同
    行車道之其他直行或右轉車輛行車之安全，以降低其衝擊點
    而為之規範。其限制左轉之兩段式左轉，既係為維持道路交
    通安全所必要，復未完全剝奪其用路權，則其規範並無違比
    例原則甚明。又道路交通全安全規則並無所謂「三段方式進
    行左轉」之詞，但有可能生「多次」的「兩段方式進行左轉
    」，蓋所謂「兩段方式進行左轉」，係以機器腳踏車現時行
    進方向及位置作判別，遇有三岔路、四岔路或五岔路以上之
    路口，於每次左轉至待轉區後，機器腳踏車駕駛人可以選擇
    前行（即直行）、右轉或左轉，如仍須再次左轉，則須再次
    「兩段方式進行左轉」，因而此係「多次」之「兩段方式進
    行左轉」，並非即是「三段方式進行左轉」，而即使用路人
    有須「多次」「兩段方式進行左轉」之情形，但仍係為規範
    如上述之交通安全所必要及必然發生，並無不合理之處。
四、經查：
  (一)交通標誌、標線之劃設，並非針對特定人規範，而係以該標
    誌、標線效力所及之行經該路段之一般用路人為規範對象，
    為對人之一般處分（最高行政法院98年裁字第622號判決意
    旨參照），而有行政程序法第5條所訂之行政行為內容明確
    性原則之適用。本件案發現場之錦南街與五權路等之五岔路
    口，主管機關除了於各路口設置有「機慢車兩段式左轉之遵
    20.1標誌」外，亦分別於錦南街、三民路、崇德路及五權路
    等五個路口之地面上，劃設有導引機慢車行進入待轉區之行
    進標線（白色虛線），而查看由錦南街往崇德路及五權路方
    向路口之行進標線（白色虛線），係劃設至三民路朝五權路
    方向的機車待轉區，足徵主管機關針對本路段之交通規劃，
    確實以錦南街路口之「遵20.1標誌」及路口地面之「導引標
    線（白色虛線）」等一般處分，而指示欲從錦南街朝五權路
    方向轉彎之機慢車駕駛人，應遵循錦南街路口之「遵20.1」
    兩段式左轉標誌，以及路口地面之「導引標線（白色虛線）
    」指示，先轉入位於三民路口之機慢車待轉區，俟該方向之
    號誌顯示允許直行後，再朝五權路續行。是該主管機關以標
    誌及標線為兩段式左轉之設置（一般處分）經核在意義上並
    非難以理解，且為一般用路人所得預見，又其標誌與標線並
    無明顯脫落或損毀之現象，而我國道路設置機慢車兩段式左
    轉之標誌及標線已行之有年，國人對之已習以為常，抗告人
    又住於該處附近，對該標誌與標線之設置自亦知之甚詳，難
    謂該兩段式左轉標誌及標線之設置有違行政處分明確性之情
    事，並不生疑義。是抗告人於抗告理由中稱「機車從錦南街
    行駛至五權路是否為左轉？且搭配綠燈單向通行之交通號誌
    ，機車如此行駛是否違反兩段式左轉？是否有明確規定條文
    證明如此行駛是左轉？」等明確性之質疑，乃係其個人之誤
    解。
  (二)再者，本件案發路口設有機慢車兩段式左轉之標誌，以及抗
    告人於98年7月11日16時52分許，騎乘車牌號碼P9L-779號重
    型機車，直接由臺中市○○街行駛至左方之五權路方向行進
    並未依兩段式左轉，先至待轉區等待之事實，為抗告人所不
    爭執，此有抗告人所提之抗告理由書第7之2頁第〔1〕點可
    稽。而抗告人前揭抗告意旨（一）、（二）、（三）所爭執
    者，無非為「機車從錦南街行駛至五權路是否須進行兩段式
    轉」等爭執。然抗告人行駛之錦南街，至三民路、五權路及
    崇德路口時遇交岔路口，並無可對應錦南街直接前行之道路
    ，其如繼續往右前行崇德路岔路，因不影響同車道之直行車
    前行，不生由本車道轉入他車道之情事，但如繼續往左前行
    五權路岔路，則會影響同車道之直行車前行，故屬前揭所稱
    脫離原行駛中之直行車道，而向左方轉入他車道之「左轉」
    ，甚為明確，此為道路交通安全規則所規範應予「兩段方式
    進行左轉」之情形。況道路交通安全規則第99條第2項課予
    機器腳踏車駕駛人行至交岔路口轉彎之行駛義務，係以遵循
    主管機關所設置之標誌及標線為原則，並未區分是否為左轉
    路段或因其交岔路口為三岔路、四岔路或五岔路而有所不同
    。是查本件案發現場之錦南街朝崇德路及五權路方向之路口
    ，交通主管機關除了設置有「機慢車兩段式左轉之遵20.1標
    誌」外，尚於錦南街路口之地面上，劃設有導引機慢車行進
    入「三民路朝五權路方向側之機車待轉區」之行進標線（白
    色虛線），故依前揭道路交通安全規則第99條第2項之規定
    ，本件抗告人自應遵循此一標誌及標線之指示，在錦南街號
    誌綠燈可直行時，應先依循標線轉入位於三民路口側之機慢
    車待轉區，俟該方向之號誌顯示允許直行後，再朝五權路續
    行。然而本件抗告人既未依主管機關所設置之「標誌」及「
    標線」之指示於交岔路口為兩段式轉彎，則其違規之事實甚
    明，是原處分機關依道路交通處罰條例進行裁罰，以及原審
    認為抗告人之異議為無理由而予裁定駁回之，經核於法皆無
    不合。
  (三)另抗告人主張原審對於抗告人聲明異議狀及調查庭中所提到
    之各項有利說明及證據，裁定書內容皆未提及，亦未提出不
    採納之理由，有違反刑事訴訟法第310條第2項規定云云。經
    查，抗告人於聲明異議狀及調查庭所提出之說明或證據，皆
    係針對系爭五岔路口是否有兩段式左轉之適用等爭執，而原
    審法院經調查後，確實已於裁定理由四中具體認定：經本院
    向臺中市政府函查，臺中市政府於98年8月27日以府交工字
    第0980221671號函覆略以：「按道路交通安全規則第99條第
    2 項第1款前段規定，機器腳踏車行駛至交岔路口，其轉彎
    ，應依標誌或標線之規定行駛。經查旨揭路口因錦南街為單
    向二快車道，最內側快車道設有禁行機車標線且於該路口前
    （錦南街上）設置有『機慢車兩段式左轉標誌』二面，並於
    旨揭路口繪製『機慢車兩段式左轉待轉區，基此，機器腳踏
    車由錦南街行駛至五權路應遵循上開標誌或標線之規定以兩
    段式左轉方式行駛。」，是機器腳踏車由錦南街行駛至五權
    路應遵從上開標誌或標線之規定以兩段式左轉方式行駛，應
    堪認定。．．．是受處分人上開所辯，尚屬無據等語，足徵
    原審已對抗告人所提之異議內容及證據充分審酌，並明白表
    示不採納之理由，核無明顯違法，抗告人所指並無理由。
  (四)又抗告人於前述抗告意旨（五）中稱，此五岔路口，每個路
    口皆有很多機車直接行駛未兩段式左轉，員警為何不取締？
    抗告意旨（六）中則稱，中港、民權、公益路之五叉路口，
    每天早上、傍晚上下班時間，機車亦直接行駛未兩段式轉，
    該路口皆有員警在場執勤，皆未制止等云云。惟，抗告人前
    述所稱之情事，皆與本案之原處分及原審認定無關，非本院
    應予審查。況此事涉國人守法程度及執行機關是否落實取締
    之問題，並不因此即使違法者轉變為合法，而改變原設置兩
    段式左轉標誌及標線之規範效力，且就違法行為之本身，並
    無平等原則之適用，抗告人自不得援以而主張不法平等之適
    用。
  (五)至於抗告人於抗告意旨（七）提及「如從三民路中友百貨方
    向來到此路口要左轉到五權路，請問騎機車要如何走？」，
    以及（八）述及「台中市政府交通規劃科員張先生，也不認
    為機車從錦南街行駛至對面叉路之五權路，是違反兩段式左
    轉」等爭執云云。然前者，係屬前揭所稱「多次」「兩段方
    式進行左轉」之情形。後者，因一般道路交通標誌、標線之
    劃設或修改，多係反應實際用路之道路交通安全需要，並經
    一定行政流程而為，任何人對該道路交通標誌、標線劃設之
    當否所為之意見表示，不過係該個人之片面意見，或許得作
    為日後修正設置之建議參考，但不能改變現在已設置之規範
    效力，並與本院對本案原處分及原審裁定之個案合法性及妥
    適性之審理判斷無涉，併為陳明。
五、從而，原處分機關依上開規定裁處抗告人，原審法院據以駁
    回異議，並無不當。抗告人之抗告皆無理由，應予駁回；據
    上論結，應依道路交通案件處理辦法第26條，刑事訴訟法第
    412條，裁定如主文。
中    華    民    國    98    年    10    月    13    日
            交通法庭    審判長法  官  趙  春  碧
                              法  官  林  宜  民
                              法  官  賴  恭  利
上列正本證明與原本無異。
不得抗告。
                              書記官  林  桂  鳳
中    華    民    國    98    年    10    月    14    日


司法院資訊處製作；財團法人民間司法改革基金會備份。
